【裁判字號】    97,重上,383
【裁判日期】    981028
【裁判案由】    給付貨款等
【裁判全文】
臺灣高等法院民事判決                 97年度重上字第383號
上  訴  人  欣聯液化石油氣分裝場股份有限公司
法定代理人  丙○○
訴訟代理人  蔡惠子律師
            莊立群律師
被  上訴人  北誼興業股份有限公司
法定代理人  甲○○
訴訟代理人  柏有為律師
            藍弘仁律師
上列當事人間請求給付貨款事件，上訴人對於中華民國97年4月
28日臺灣臺北地方法院95年度重訴字第782號第一審判決提起上
訴，本院於98年10月14日言詞辯論終結，判決如下：
    主      文
原判決廢棄。
被上訴人在第一審之訴及假執行之聲請均駁回。
第一、二審訴訟費用由被上訴人負擔。
    事實及理由
一、被上訴人起訴主張：
  (一)上訴人於民國（下同）89 年11月1日與被上訴人簽訂「經營
    權租賃合約」（下稱系爭租賃合約），承租被上訴人所有東
    花蓮、瑞穗、玉里及新城4 家分公司之經營權，租賃期間自
    89年11月1日至94年10月31日，關於該4家分公司經營所需液
    化石油氣，由被上訴人以每公斤新臺幣（下同）16.83 元優
    惠價格提供，但得隨供應廠商之供貨情形機動調整價格，雙
    方於90年1月1日復簽訂「經營權租賃合約條文變更協議書」
    （下稱變更協議書），就系爭租賃合約中關於液化石油氣出
    售價格，如上訴人每月提氣量超過170噸時，凡超過170噸時
    其超過之噸數給予低於原協議價格每公斤1 元之優惠，惟變
    更協議書第1 條後段明確記載：「條款未予變更之部分其效
    力仍依原合約之規定」，即表示被上訴人同意優惠價格依系
    爭租賃合約之規定，以4 家分公司為限，不包括花蓮地區之
    其他瓦斯行，惟嗣後被上訴人發現，上訴人將經營其他14家
    花蓮地區瓦斯行所需之液化石油氣噸數併入一起計算而享有
    前述優惠價格，此與雙方所簽訂系爭租賃合約及變更協議書
    之約定不符，經雙方協商後，同意自91年9月1日起關於其他
    14家瓦斯行灌氣之價格以每公斤14 元計算，又自92年6月15
    日起停止對該14家瓦斯行所需灌氣量以優惠價格計算之誤用
    ，改以市場行情調整供售價格，日後亦隨供應廠商之牌價而
    機動調整。然上訴人自91年9月1日迄至94年10月31日，因其
    他14 家瓦斯行優惠價格之誤用，共積欠被上訴人7,981,568
    元之貨款未給付。
  (二)於被上訴人出租予上訴人4 家分公司之前，原提氣總噸數為
    每月平均170噸，惟至94年10月31日合約終止時，該4家分公
    司之提氣報告平均量每月僅109噸，相較於原平均量170噸之
    85%即144.5噸已短少35.5噸，依系爭租賃合約第10條第5 項
    及第7項前段之約定，上訴人需賠償被上訴人3,550,000元（
    35.5×100000＝0000000），連同上開積欠之貨款共計11,53
    1,568元。
  (三)求為判決：1.上訴人應給付11,531,568元，及自起訴狀繕本
    送達翌日起至清償日止，按週年利率5%計算之利息。2.願供
    擔保請准宣告假執行。
二、上訴人則以：兩造簽訂系爭租賃合約後，該4 家分公司已逐
    一撤銷登記，無所謂被上訴人分公司存在，上訴人僅係以該
    址作為對外招攬瓦斯行之據點，所招攬之客戶均至被上訴人
    指定場所灌裝瓦斯，且兩造間係合作關係，凡上訴人以該址
    為經營據點所招攬其他瓦斯行，被上訴人均應以優惠價格提
    供瓦斯。自89年11月雙方簽約後，被上訴人不論何瓦斯行所
    需，均提供優惠價格，又某些瓦斯行因找到單價更便宜之提
    供廠商，而至其他公司灌裝瓦斯造成被上訴人業績下跌，因
    此兩造復於90年1月簽訂變更協議書，除於第1條重新調整瓦
    斯之氣價外，更於第2 條約定：「乙方（上訴人）於原合約
    有效期限內，有義務維持此期間內合約中原有及合約期限內
    所增加客戶之噸數」，所謂「原有」即指原已存在之客戶，
    而「增加客戶」指上訴人新招攬之客戶，即表示被上訴人要
    求上訴人必須廣泛對外招攬瓦斯行，以維持瓦斯總噸數，而
    被上訴人則以優惠價提供上訴人招攬新增客戶所需之瓦斯，
    縱系爭租賃合約就此部分未約定詳盡，此觀條文變更協議書
    第2 條亦可明白，此情形已行之有年，現因被上訴人公司經
    營權易主，新任負責人未瞭解當初訂約目的，非但單方、片
    面的發函變更瓦斯價格，更打破以往行之有年之交易模式，
    主張僅限於4 家分公司始享有瓦斯優惠價，與事實已有出入
    ，其主張自無可採。又兩造既約定計算瓦斯提氣數量及價格
    優惠，非僅限於上訴人向被上訴人承租4 家瓦斯行為限，故
    在計算瓦斯年度總提氣數量或優惠價格之基準上，上訴人所
    招攬其他瓦斯行之數量均應計入，經與其他瓦斯行之提氣量
    合併計算後，上訴人年度瓦斯總提氣量總量約為203.5 噸，
    已超過被上訴人原平均量85%即144.5噸，上訴人並無違約，
    被上訴人請求違約金部分，顯屬無據等語，資為抗辯。
三、原審判決上訴人應給付被上訴人11,531,568元，及自95年6
    月24日起至清償日止，按年息5%計算之利息。上訴人提起上
    訴，上訴聲明為：(一)原判決廢棄。(二)上開廢棄部分，被上訴
    人在第一審之訴及假執行之聲請均駁回。(三)如受不利判決，
    上訴人願供擔保，請准免為假執行。被上訴人答辯聲明：上
    訴駁回。
四、本件不爭執事項：
  (一)兩造於89年11月1日訂立「經營權租賃合約」，又於90年1月
    1日簽訂「經營權租賃合約條文變更協議書」。
  (二)被上訴人函知上訴人自92年6 月15日起調整其他14家瓦斯行
    之液化石油氣供售價格。
  (三)被上訴人出租予上訴人之4 家分公司（即東花蓮、瑞穗、玉
    里及新城，不包括其他瓦斯行）自89年1 月至94年10月31日
    止之提氣噸數統計，如被上訴人提出北區外包噸數統計表及
    93、94年度客戶月灌量統計表。
五、本件爭點：
  (一)兩造於系爭租賃合約中所約定之優惠價格，是否適用於4 家
    分公司以外之瓦斯行，即上訴人自91年9月1日起至94年10月
    31日止，有無積欠被上訴人貨款之差額7,981,568元？
  (二)系爭租賃合約第10條第7 項中所謂：「依其短缺之氣量」，
    該氣量是否僅以4 家分公司之提氣量為限，而未包括其他瓦
    斯行？即上訴人是否需依系爭租賃合約第10條第5項及第7項
    前段之約定，賠償被上訴人3,550,000元？
六、按解釋當事人之契約，應以當事人立約當時之真意為準，而
    真意何在，又應以過去事實及其他一切證據資料為斷定之標
    準，不能拘泥文字致失真意，最高法院39年台上字第1053號
    判例意旨參照。
  (一)查兩造於89年11月1 日訂立系爭租賃合約，嗣於90年1月1日
    簽訂變更協議書，有經營權租賃合約、經營權租賃合約條文
    變更協議書在卷可稽（原審卷第8 至16頁），兩造不爭執，
    可認為實。
  (二)系爭租賃合約第1條約定：「經營權租賃之定義：經營權租
    賃者，係雙方約定，將甲方（被上訴人）所屬營業據點之經
    營權，出租予乙方（上訴人），並由乙方以甲方之名義負責
    該地點之全部經營，並由乙方負責銷售與負擔營業所需之稅
    捐、人事及一切費用，且由乙方交付雙方約定之每月經營權
    租賃金額予甲方，謂之。」，第2條約定：「分公司名稱及
    營業所在地：(一)北誼興業股份有限公司東花蓮分公司，營業
    所在地：……，營業項目：液化石油氣之買賣、瓦斯器具之
    買賣、鋼瓶之買賣。……(二)北誼興業股份有限公司瑞穗分公
    司，營業所在地：……，營業項目：液化石油氣之買賣、瓦
    斯器具之買賣、鋼瓶之買賣……(三)北誼興業股份有限公司玉
    里分公司，營業所在地：……，營業項目：液化石油氣之買
    賣、瓦斯器具之買賣、鋼瓶之買賣。……(四)北誼興業股份有
    限公司新城分公司，營業所在地：……，營業項目：液化石
    油氣之買賣、瓦斯器具之買賣、鋼瓶之買賣。……」。第4
    條第5項約定：「甲方應於本合約簽訂後撤銷瑞穗分公司、
    玉里分公司、新城分公司之公司登記，以利乙方重新辦理登
    記……」。第7條約定：「經營權租賃價金及履約保證：(一)
    經營權租金：1.民國89年11月1日起至民國90年1月31日止，
    每月新台幣伍萬元（含稅）。2.民國90年2月1日起至民國90
    年4月30日止，每月新台幣柒萬元（含稅）。3.民國90年5月
    1日起至民國92年10月31日止，每月新台幣捌萬元（含稅）
    。4.第4年至第8年（即民國93年11月1 日起至民國94年10月
    31日止）之每月租金視本約簽訂後乙方之實際營收狀況，再
    由雙方於第三年屆滿前一個月內就租金金額共同協商決定之
    。……」。次查，兩造於89年11月1日簽訂系爭租賃合約之
    同日，上訴人將承租取得之經營權轉租予青奚煤氣行、昌毅
    煤氣商號、豐祥企業社、燧光企業有限公司，有合約書在卷
    可稽（本院卷(一)第16至18頁），被上訴人不爭執，並稱伊同
    意上訴人將經營權轉租（本院卷(三)第56頁反面）。由上開契
    約可知，被上訴人於89年11月1 日將其所屬東花蓮、瑞穗、
    玉里、新城分公司之經營權出租予上訴人，上訴人將該經營
    權轉租予青奚、昌毅、豐祥、燧光等獨資商號或公司，被上
    訴人之東花蓮、瑞穗、玉里、新城分公司已撤銷登記，系爭
    租賃合約中所載被上訴人之4 家分公司已不存在，為可認定
    之事實。
  (三)再查，兩造嗣於90年1月1日簽訂變更協議書，約定略以：「
    ……於89年11月1 日簽訂經營權租賃合約書，今雙方協議自
    民國90年1月1日變更合約條文內容如下：一原合約第5條第9
    項甲方（即被上訴人）提供乙方（即上訴人）液化石油氣價
    格，乙方每月所提領之噸數在170 （含）噸以內時，其氣價
    依原合約規定為16.83元，超過170噸之部份則價格優惠如左
    表所示。原條款未予變更之部份其效力仍依原合約之規定。
    二乙方於原合約有效期間內，有義務維持於此期間內合約中
    原有及合約期限內所增加客戶之噸數。」。上開約定文義明
    確，上訴人應於合約期間內，致力維持原有客戶，並增加客
    戶。依兩造之約定，並非侷限於青奚、昌毅、豐祥、燧光等
    瓦斯行之客戶。
  (四)被上訴人於原審及本院均陳稱系爭租賃合約之目的確實在於
    上訴人為被上訴人拓展業務及客戶，並於契約期滿時，將契
    約期間所經營之全部客戶返還被上訴人（原審卷第200至201
    頁、本院卷(一)第59頁）。上訴人亦確實於系爭租賃合約簽訂
    後，於承租經營之據點以被上訴人之名義招攬其他瓦斯行至
    被上訴人分裝場灌氣。上訴人增加之客戶計有昇德、珊瑚、
    萬成、又新、天祥、永興、富源、吉福、順力、中央、三和
    、元興、松發、東部、欣緣、鴻義、國B （德安）等瓦斯行
    ，有上訴人提出之89年11月間，青奚煤氣行、昌毅瓦斯行、
    豐祥煤氣、燧光企業有限公司及國瓦斯行銷售表，於89年12
    月，除上開青奚等5 家瓦斯行外，昇德瓦斯行、珊瑚企業有
    限公司、萬成煤氣行、又新煤氣有限公司、天祥瓦斯商行，
    於90年2月永興瓦斯行、富源、吉福瓦斯行，於90年5月順力
    瓦斯行，於91年1月中央、三和瓦斯行，於91年2月元興煤氣
    行，於91年3月松發瓦斯行，於91年5月東部瓦斯行、欣緣瓦
    斯廚具行、鴻義瓦斯行，於91年8月國B（德安）瓦斯行等之
    銷售一覽表在卷可稽（本院卷(一)第69至360 頁）。被上訴人
    並稱就上訴人所招攬來灌氣之瓦斯行，無表示反對之意（本
    院卷(三)第56頁反面）。足認上訴人廣泛招攬瓦斯行至被上訴
    人之分裝場灌氣，係為履行其承租經營權而拓展客戶之目的
    ，及變更協議書第2 條所約定上訴人應維持及增加客戶之提
    領噸數之目的。
  (五)依系爭租賃合約及變更協議書，被上訴人將其分公司之經營
    權出租予上訴人，並撤銷其分公司之登記，向上訴人收取定
    額之租金，約定上訴人有義務維持原有及增加客戶之噸數，
    足認上訴人就其經營內容有完全之主導權利，上訴人為此戮
    力拓展經營規模，方符上訴人承租經營權之目的。變更協議
    書第2 項所謂客戶，應指上訴人所招攬之客戶，無論係瓦斯
    行或家庭式用戶均應包含在內。故上訴人廣泛招攬瓦斯行至
    被上訴人分裝場灌氣，符合兩造契約本旨。且自89年11月1
    日系爭租賃合約簽訂後至91年8 月間，長達10個月，被上訴
    人均未表示上訴人招攬來灌氣之瓦斯行有誤用優惠價格之情
    形。被上訴人主張依系爭租賃合約中分公司之約定，區分4
    家直營店及其他瓦斯行，變更協議書中所謂客戶專指租賃合
    約所載4家營運據點所銷售使用瓦斯之消費者等語，為不可
    採。
  (六)綜上，上訴人向被上訴人承租經營權，系爭租賃合約所載被
    上訴人之分公司業已撤銷登記，兩造約定上訴人有維持原有
    及增加客戶之義務，可認上訴人拓展其經營所招攬之瓦斯行
    ，均適用變更協議書約定之提氣優惠價格。被上訴人主張系
    爭租賃合約4 家直營店應與其他瓦斯行區分計價云云，尚非
    可採。
七、被上訴人下列主張，為不可採：
  (一)證人蔡火爐證稱略以：91年間兩造曾開協議會，上訴人之法
    定代理人答應於直營店以外一般經銷商之價格，以直營店價
    格加0.5 元計價等語。證人戊○○證述略以：上訴人之法定
    代理人同意自91年9月1日起非直營店部分每公斤調漲0.5 元
    。證人丁○○證稱略以：上訴人法定代理人建議其他聯合商
    漲0.5元，自91年9月開始算新的價格等語。證人崔剛證稱略
    以：上訴人之法定代理人同意就非直營店部分漲0.5 元等語
    （原審卷第255至259頁）。上訴人之法定代理人堅詞否認其
    同意漲價（原審卷第259頁反面至260頁）。且查，證人蔡火
    爐曾任職被上訴人公司董事，證人戊○○擔任被上訴人公司
    之法務，證人丁○○曾任被上訴人公司副總經理、總經理，
    證人崔剛為被上訴人公司之協理，上開證人均曾為或現為被
    上訴人之受僱人，難期證言為真正。且查，上開91年間會議
    ，並無書面會議紀錄或書面協議，尚難以上開證言據為有利
    於被上訴人之認定。
  (二)證人乙○○即被上訴人花蓮廠廠長證述略稱：關於漲價的議
    題伊未參與。被上訴人按照漲價後的開發票給上訴人，上訴
    人按照原價付款，伊提供的表格（即本院卷(一)第19頁）有區
    分被上訴人發票開出的貨款及上訴人所付之貨款兩個欄位，
    表格右下角記載尚欠北誼貨款935,327 元，係依據上訴人之
    算法，就被上訴人之算法，不只935,327 元等語（本院卷(三)
    第38至39頁）。證人乙○○稱其未參與漲價之協議，上訴人
    亦從未以被上訴人之計價標準付款。是以，被上訴人主張上
    訴人負責人同意自91年9月1日起，代灌商灌量之價額以每公
    斤調漲0.5元計算等語，為不可採。
  (三)依據上開蔡火爐等證人之證言，不能證明兩造有漲價之協議
    。被上訴人未提出其他證據立證證明上訴人同意其他14家瓦
    斯行之灌氣價格予以調漲，其他14家瓦斯行本得適用優惠價
    格，詳前述。被上訴人主張上訴人自91年9月1日迄至94年10
    月31日，其他14家瓦斯行誤用優惠價格等語，為不可採。
  (四)系爭租賃合約第10條第5項約定：「本合約期限屆滿或合約
    期間提前終止時，乙方（即上訴人）應返還甲方（即被上訴
    人）其所承租營業據點之年平均月量不得低於甲方自行經營
    之百分之八十五。」，查上開約定係規範上訴人於合約終止
    時，返還之提氣量不得低於被上訴人自行經營時之特定規模
    ，尚難認優惠價格之計價應僅限於系爭租賃合約所指4家。
  (五)被上訴人於簽訂系爭租賃合約後，嗣後又約定上訴人每月提
    領噸數在170噸（含）以內時，其氣價依原合約為16.83元，
    超過170噸部分：即(一)150噸以內，氣價為15.83元，(二)151噸
    至160 噸，氣價為15.73元，(三)161噸至170噸，氣價為15.63
    元，(四)171噸至180噸，氣價為15.53 元，(五)181噸至190噸，
    氣價為15.43元，(六)191噸以上，氣價為15.33 元。兩造就提
    氣量超過特定噸數以上分級降低價格之約定，尚難以此遽認
    被上訴人因提氣量愈高而虧損愈大。是以，被上訴人主張因
    提氣量愈大，虧損金額愈高，故僅限於4 家直營店始得給予
    優惠價格等語，為不可採。
八、上訴人承租經營權，致力維持及拓展客戶，符合系爭租賃合
    約及變更協議書之本旨，是以，上訴人招攬至被上訴人分裝
    場灌氣之客戶，均得適用優惠價格計價，不限於系爭租賃合
    約書所稱4家分公司。從而，被上訴人主張上訴人自91年9月
    1 日起至94年10月31日止，因系爭租賃合約以外14家瓦斯行
    誤用優惠價格，上訴人積欠被上訴人7,981,568 元貨款差額
    ，請求上訴人給付7,981,568 元及自起訴狀繕本送達翌日起
    至清償日止，按年息5%計算之利息，為無理由，不應准許。
九、上訴人承租經營權，包含其招攬之全部客戶，詳前述，故上
    訴人於系爭租賃合約終止時，依約應返還予被上訴人之氣量
    ，即應以上訴人招攬全部客戶之提氣量為計算。上訴人抗辯
    其返還予被上訴人之提氣量不限於系爭租賃合約所指4 家分
    公司，係屬有據。故上訴人抗辯伊所招攬其他瓦斯行之提氣
    數量合併計入後，年度總提氣量約為203.5 噸，已超過被上
    訴人原平均量85%即144.5噸，可以採信。從而，被上訴人主
    張上訴人迄至94年10月31日合約終止時，上訴人承租之4 家
    直營店提氣平均量每月僅有109噸，相較原平均量85%即144.
    5 噸為短少，違反系爭租賃合約第10條第5項、第7項約定，
    上訴人應賠償被上訴人3,550,000元，請求上訴人給付3,550
    ,000 元及自起訴狀繕本送達翌日起至清償日止，按年息5%
    計算之利息，為無理由，不應准許。
十、綜上所述，從而，被上訴人本於系爭租賃合約及變更協議書
    之法律關係，請求上訴人給付11,531,568元本息，為無理由
    ，不應准許。其假執行之聲請亦失所附麗，應併予駁回。原
    審判命上訴人給付，並為假執行之宣告，自有未洽。上訴意
    旨指摘原判決不當，求予廢棄改判，為有理由。自應由本院
    予以廢棄改判，如主文第二項所示。
十一、本件事證已臻明確，兩造其餘攻擊防禦方法及未經援用之
      舉證，經審酌核與本件判決結果不生影響，不再逐一論述
      ，附此敘明。
十二、據上論結，本件上訴為有理由，依民事訴訟法第450 條、
      第78條，判決如主文。
中    華    民    國    98    年    10    月    28    日
                    民事第二庭
                        審判長法  官  吳謙仁
                              法  官  蘇瑞華
                              法  官  李瓊蔭
正本係照原本作成。
如不服本判決，應於收受送達後20日內向本院提出上訴書狀，其
未表明上訴理由者，應於提出上訴後20日內向本院補提理由書狀
（均須按他造當事人之人數附繕本）上訴時應提出委任律師或具
有律師資格之人之委任狀；委任有律師資格者，另應附具律師資
格證書及釋明委任人與受任人有民事訴訟法第466條之1第1項但
書或第2項（詳附註）所定關係之釋明文書影本。
中    華    民    國    98    年    10    月    29    日
                              書記官  王才生
附註：
民事訴訟法第466條之1（第1項、第2項）：
對於第二審判決上訴，上訴人應委任律師為訴訟代理人。但上訴
人或其他法定代理人具有律師資格者，不在此限。
上訴人之配偶、三親等內之血親、二親等內之姻親，或上訴人為
法人、中央或地方機關時，其所屬專任人員具有律師資格並經法
院認為適當者，亦得為第三審訴訟代理人。


司法院資訊處製作；財團法人民間司法改革基金會備份。
